ACORDAO-COMPLETO-2543532

ACÓRDÃO 5685/2022 ATA 33/2022 - SEGUNDA CÂMARA

VISTOS, relatados e discutidos estes embargos de declaração opostos pelo Sr. Manuel Severino da Silva em face do Acórdão 3124/2022-TCU-Segunda Câmara, proferido em sede de recurso de reconsideração, o qual conheceu do recurso e negou-lhe provimento.
ACORDAM os Ministros do Tribunal de Contas da União, reunidos em Sessão da Segunda Câmara, ante as razões expostas pelo Relator, em:
9.1. conhecer dos presentes embargos de declaração, com fundamento nos arts. 32, inciso II, e 34 da Lei nº 8.443/1992, para, no mérito, rejeitá-los; e
9.2. encaminhar cópia desta deliberação ao embargante e aos interessados.

Embargos de declaração opostos pelo Sr. Manuel Severino da Silva em face do Acórdão 3.124/2022  Segunda Câmara, proferido em sede de recurso de reconsideração, o qual conheceu do recurso e negou-lhe provimento.

Segunda Câmara

Prefeitura Municipal de Carpina - PE.

3. Interessados/Responsáveis/Recorrentes:
3.1. Interessado: Fundo Nacional de Desenvolvimento da Educação (00.378.257/0001-81).
3.2. Responsáveis: Carlos Vicente de Arruda Silva (XXX.902.954-XX); Manuel Severino da Silva (XXX.268.314-XX); Prefeitura Municipal de Carpina - PE (11.097.342/0001-98).
3.3. Recorrente: Manuel Severino da Silva (XXX.268.314-XX).

13.1. Ministros presentes: Bruno Dantas (Presidente), Augusto Nardes (Relator) e Antonio Anastasia.

AUGUSTO NARDES

Ministro Augusto Nardes.

Trata-se de embargos de declaração opostos pelo Sr. Manuel Severino da Silva em face do Acórdão 3124/2022-TCU-Segunda Câmara, proferido em sede de recurso de reconsideração, o qual conheceu do recurso e negou-lhe provimento.
2.	A matéria tratada nos presentes autos refere-se à Tomada de Contas Especial instaurada pelo Fundo Nacional de Desenvolvimento da Educação (FNDE) em face [i] da impugnação parcial das despesas pagas com recursos repassados ao Município de Carpina/PE por força do Programa de Apoio aos Sistemas de Ensino para Educação de Jovens e Adultos (Peja/2005) e [ii] da omissão no dever de prestar contas dos recursos referentes ao Convênio 657717/2009 (Siconv 653829) celebrado entre o FNDE e o Município de Carpina/PE para "a construção de escola (s) , no âmbito do Programa Nacional de Reestruturação e Aparelhagem da Rede Escolar Pública de Educação Infantil (Proinfância) ".
3.	A seguir, reproduzo o conteúdo substancial da peça recursal (peça 88) :
	"1. TEMPESTIVIDADE. 
	Nos termos do art. 287. §1º, do Regimento Interno desse Tribunal, o prazo para oposição de embargos de declaração é de 10 (dez) dias, contados a partir da publicação na imprensa oficial da decisão atacada. Aqui, o acórdão embargado foi publicado na imprensa oficial em 6 de julho, quarta-feira. Por consequência, o prazo se encerra em 18 de julho de 2022, segunda-feira, primeiro dia útil subsequente à data original (16/07, sábado) . Os embargos de declaração são, portanto, tempestivos. 
2. OS FATOS 
	Esta TCE foi instaurada sob o argumento de que o Embargante, na condição de Prefeito de Carpina, (a) ter celebrado com o FNDE o Convênio 657717/2009 para construção de escola pública, no valor de R$ 1.174.306,87 e não ter prestado contas da aplicação dos recursos, cujo prazo expirou em 16/01/2015, quando o embargante não mais era Prefeito, pois seu mandato encerrou em 31.12.2012; (b) e, ainda, impugna a quantia de R$ 43.898,41 de recursos do PEJA, exercício 2005, em razão de aquisição de alimentos em quantidade superestimada. Diz o RP que o prejuízo, em relação ao PEJA, importa em 10% do valor repassado. E em relação ao Convênio 657717/2009, o prejuízo seria de 100%. 
	Com relação à execução do Convênio 657717/2009, essa Corte julgou regulares. Todavia, com relação ao PEJA/2005, julgou irregulares, imputando-lhe débito. 
	Contra o Acórdão 5881/2021 foi interposto Recurso de Reconsideração, no qual se alegou a decadência/prescrição para a instauração da TCE e, além disso, que as contas seriam iliquidáveis, pois um incêndio destruiu a documentação que poderia ter sido utilizada pela defesa. 
	No entanto, o recurso foi julgado improvido, mantendo incólume o acórdão recorrido.
3. DA CONTRADIÇÃO E DA OMISSÃO DO JULGADO. 
	Como já dito, e volta a insistir, o Embargante prestou regularmente as contas dos recursos recebidos ao FNDE, em 22/02/2006 (peça 05 - páginas 79-113) . Inicialmente, o FNDE emitiu parecer pela aprovação das contas. Já são decorridos, entre o recebimento dos recursos, no ano de 2005, e a instauração desta TCE, em 2018, aproximadamente 13 (treze) anos. Isto inviabiliza qualquer defesa, pois o longo decurso do tempo não permite o embargante sequer encontrar documentos que respalde sua defesa. 
	No voto proferido por V. Exa., afastou-se a ocorrência de prescrição e decadência ao presente caso, pois análise da Serur, constante do relatório precedente, que contou com a anuência do MPTCU, conclui pela não incidência. 
	No entanto, há um claro erro na análise da equipe técnica (peça 11) : 12.76. No caso concreto, adotado o regime prescricional do Código Civil, cabe aplicar o prazo geral de prescrição estabelecido no art. 205 daquele estatuto. 
12.77. Apresentou-se em 22/2/2006 (peça 5, p. 79-113) a prestação de contas dos recursos do Peja/2005, portanto antes de expirado o prazo para tanto, 31/3/2006, segundo o registrado numa das páginas iniciais (peça 5, p. 204) do Relatório de Tomada de Contas Especiais. O termo inicial se constitui na data a apresentação tempestiva da prestação de contas, 22/2/2006. 
12.78. Em 20/2/2019, ordenou-se a citação do ora recorrente mediante o despacho acostado à peça 13, portanto menos de dez anos depois do termo inicial mencionado. 
12.79. Conclui-se que, adotado o regime prescricional cível, não prescreveu no procedimento de controle administrativo a pretensão do Estado à condenação do ora recorrente a ressarcir o erário. 
	Ora, do termo inicial (22/02/2006) até a ordem de citação (20/02/2019) decorreram 13 (treze) anos - número maior que os 10 (dez) anos necessários para que seja reconhecida a prescrição. 	A auditoria chegou a uma equivocada conclusão fática (contagem de prazo) , utilizada por V. Exa. nas razões de decidir: 
6. Preliminarmente, afasto a ocorrência de prescrição e decadência ao presente caso. A detalhada análise da Serur, constante do relatório precedente, que contou com a anuência do MPTCU, conclui pela não incidência. 
7. Com efeito, a decadência administrativa está prevista no art. 54 da Lei 9.784/1999, cujo comando não é aplicável aos processos de tomada de contas especial, regidos pela Lei 8.443, de 1992, conforme jurisprudência deste Tribunal (Acórdãos 3.361/2013, 2.900/2014 e 1.088/2015, todos do Plenário do TCU) . 
8. Quanto à incidência de prescrição, o relatório precedente analisa detalhadamente a matéria e demonstra que não teve lugar no caso concreto a preclusão temporal prevista no art. 1º, § 1º, da Lei 9.873/1999. No mesmo sentido, também não ocorreu a aludida prescrição sob a ótica do prazo de dez anos indicado no art. 205 do Código Civil, contado a partir da data de ocorrência da conduta reprovável a ser sancionada, na diretriz estabelecida pelo Acórdão 1441/2016-TCU-Plenário. 
	Há, portanto, contradição do julgado - sanável por meio de embargos de declaração. Assim, deve ser reconhecida a prescrição, que inviabiliza a instauração desta TCE, uma vez ultrapassado o lustro quinquenal (de fato, in casu, decenal) , conforme jurisprudência do STJ. 
	O Superior Tribunal de Justiça já declarou, expressamente, que, à instauração de TCE pelo TCU, aplica-se o prazo de 5 (cinco) anos estabelecido no Decreto nº . 20.910, de 6 de janeiro de 1932 (art. 1º) , e na Lei nº . 9.873, de 23 de novembro de 1999 (art. 1º) : 
ADMINISTRATIVO. PREFEITO. PROCEDIMENTO ADMINISTRATIVO. TCU. RESSARCIMENTO AO ERÁRIO. AÇÃO ANULATÓRIA. PRESCRIÇÃO QUINQUENAL. PRECEDENTE DA SEGUNDA TURMA: RESP N. 1.480.350/RS. PRECEDENTE DA PRIMEIRA TURMA: RESP N. 1.129.206/PR. I - Ação originária visando à anulação do procedimento administrativo instaurado no TCU contra o autor que, enquanto Prefeito do Município de Pedra/PE, teria superfaturado obras de construção de escolas municipais, culminando na condenação ao ressarcimento de parte da quantia recebida em virtude do Convênio n. 5.328/96, e multa. II - Prescrição quinquenal reconhecida, considerando que a vigência do referido Convênio data de 1997, e a Tomada de Contas foi instaurada pelo TCU somente em 2005. III - Os autos não versam sobre ação de ressarcimento para o fim de se estabelecer sobre a imprescritibilidade nos termos constitucionais respectivos. IV - 'Em virtude da lacuna legislativa, pois não há previsão legal de prazo para a atuação do Tribunal de Contas da União, deve ser-lhe aplicado o prazo quinquenal, por analogia aos arts. 1º do Decreto 20.910/32 e 1º da Lei 9.873/99' (REsp n. 1.480.350/RS, Rel. Ministro Benedito Gonçalves, primeira turma, julgado em 5/4/2016, DJe 12/4/2016) . V - Precedente análogo da Primeira Turma, sob o enfoque da Lei n. 9.874/99. VI- Recurso especial improvido. (STJ - REsp 1464480/PE, Rel. Ministro FRANCISCO FALCÃO, SEGUNDA TURMA, julgado em 13/06/2017, DJe 23/06/2017) 
	Mesmo que se considere como prazo de prescrição o de dez (10) anos para apuração da administrativa, ainda assim estaria o mesmo consumado, vez que decorreram, como comprovado e reconhecido pela própria auditoria mais de 13 (treze) anos, entre o recebimento da verba (2005) e a notificação para defesa nesta TCE, em 03/05/2019. 
	No que se refere à prescrição, veja-se o novel posicionamento do STF foi adotado pelo Pleno no Recurso Extraordinário nº . 852475/SP (rel. Min. Alexandre de Moraes, julg. 8.8.2018, pub. DJe-058 de 25.3.2019) , em REGIME DE REPERCUSSÃO GERAL, cuja ementa é mais que cristalina: 
DIREITO CONSTITUCIONAL. DIREITO ADMINISTRATIVO. RESSARCIMENTO AO ERÁRIO. IMPRESCRITIBILIDADE. SENTIDO E ALCANCE DO ART. 37, § 5 º, DA CONSTITUIÇÃO. A prescrição é instituto que milita em favor da estabilização das relações sociais.
Há, no entanto, uma série de exceções explícitas no texto constitucional, como a prática dos crimes de racismo (art. 5º, XLII, CRFB) e da ação de grupos armados, civis ou militares, contra a ordem constitucional e o Estado Democrático (art. 5º, XLIV, CRFB) . O texto constitucional é expresso (art. 37, § 5º, CRFB) ao prever que a lei estabelecerá os prazos de prescrição para ilícitos na esfera cível ou penal, aqui entendidas em sentido amplo, que gerem prejuízo ao erário e sejam praticados por qualquer agente. A Constituição, no mesmo dispositivo (art. 37, § 5º, CRFB) decota de tal comando para o Legislador as ações cíveis de ressarcimento ao erário, tornando-as, assim, imprescritíveis. São, portanto, imprescritíveis as ações de ressarcimento ao erário fundadas na prática de ato doloso tipificado na Lei de Improbidade Administrativa. Parcial provimento do recurso extraordinário para (i) afastar a prescrição da sanção de ressarcimento e (ii) determinar que o tribunal recorrido, superada a preliminar de mérito pela imprescritibilidade das ações de ressarcimento por improbidade administrativa, aprecie o mérito apenas quanto à pretensão de ressarcimento.
	Portanto, ausente o dolo, porque o FNDE emitiu parecer pela aprovação das contas, não há espaço para se falar em ressarcimento ou restituição. Segundo o citado recente entendimento do STF, se o ato não está revestido do dolo, o ressarcimento também está sujeito à prescrição quinquenal. Para a Excelsa Corte, só o ato doloso enseja pedido de ressarcimento. 
	No seu voto, pontuou o Ministro LUIS ROBERTO BARROSO: 
	[...] Eu havia votado anteriormente no sentido da prescritibilidade. Pelo meu entendimento de que a regra geral em Direito é a da prescritibilidade, e que a Constituição possui alguns dispositivos específicos em que ela própria prevê a imprescritibilidade. E, portanto, eu interpretei o § 5º do art. 37, por não conter uma proposição expressa no sentido da imprescritibilidade, eu o interpretei como não sendo um dispositivo que pretendesse dar fundamento a essa imprescritibilidade. [...] 
	Eu gostaria aqui de qualificar um pouco a minha mudança e talvez restringir ligeiramente em toda a extensão proposta pelo eminente Relator, ou talvez haja consenso quanto a isso. É que a Lei de Improbidade prevê hipóteses em que a improbidade é dolosa e ela prevê, no art. 10, a possibilidade de culpa. 
	Eu gostaria de cingir a imprescritibilidade do ressarcimento às hipóteses de dolo e excluir as hipóteses de culpa, em que, por uma falha humana, não intencional, se tenha eventualmente causado um prejuízo ao Erário. [...] Em outro julgado anterior decidiu o STF: CONSTITUCIONAL E CIVIL. RESSARCIMENTO AO ERÁRIO. IMPRESCRITIBILIDADE. SENTIDO E ALCANCE DO ART. 37, § 5º, DA CONSTITUIÇÃO. 1. É prescritível a ação de reparação de danos à Fazenda Pública decorrente de ilícito civil. 2. Recurso extraordinário a que se nega provimento (Plenário, RE 669069 - Rel. Min. Teori Zavascki, DJe 28.4.2016) . 
	Eis outro recentíssimo julgado sobre a prescrição: CONSTITUCIONAL E ADMINISTRATIVO. REPERCUSSÃO GERAL. EXECUÇÃO FUNDADA EM ACÓRDÃO PROFERIDO PELO TRIBUNAL DE CONTAS DA UNIÃO. PRETENSÃO DE RESSARCIMENTO AO ERÁRIO. ART. 37, § 5º, DA CONSTITUIÇÃO FEDERAL. PRESCRITIBILIDADE. 1. A regra de prescritibilidade no Direito brasileiro é exigência dos princípios da segurança jurídica e do devido processo legal, o qual, em seu sentido material, deve garantir efetiva e real proteção contra o exercício do arbítrio, com a imposição de restrições substanciais ao poder do Estado em relação à liberdade e à propriedade individuais, entre as quais a impossibilidade de permanência infinita do poder persecutório do Estado. 2. Analisando detalhadamente o tema da 'prescritibilidade de ações de ressarcimento', este SUPREMO TRIBUNAL FEDERAL concluiu que, somente são imprescritíveis as ações de ressarcimento ao erário fundadas na prática de ato de improbidade administrativa doloso tipificado na Lei de Improbidade Administrativa - Lei 8.429/1992 (TEMA 897) . Em relação a todos os demais atos ilícitos, inclusive àqueles atentatórios à probidade da administração não dolosos e aos anteriores à edição da Lei 8.429/1992, aplica-se o TEMA 666, sendo prescritível a ação de reparação de danos à Fazenda Pública. 3. A excepcionalidade reconhecida pela maioria do SUPREMO TRIBUNAL FEDERAL no TEMA 897, portanto, não se encontra presente no caso em análise, uma vez que, no processo de tomada de contas, o TCU não julga pessoas, não perquirindo a existência de dolo decorrente de ato de improbidade administrativa, mas, especificamente, realiza o julgamento técnico das contas à partir da reunião dos elementos objeto da fiscalização e apurada a ocorrência de irregularidade de que resulte dano ao erário, proferindo o acórdão em que se imputa o débito ao responsável, para fins de se obter o respectivo ressarcimento. 4. A pretensão de ressarcimento ao erário em face de agentes públicos reconhecida em acórdão de Tribunal de Contas prescreve na forma da Lei 6.830/1980 (Lei de Execução Fiscal) . 5. Recurso Extraordinário DESPROVIDO, mantendo-se a extinção do processo pelo reconhecimento da prescrição. Fixação da seguinte tese para o TEMA 899: 'É prescritível a pretensão de ressarcimento ao erário fundada em decisão de Tribunal de Contas (STF, Pleno - RE 636886/AL, em 20.04.2020, - Rel. Min. Alexandre Moraes) 
	No processo acima, o Min. Alexandre de Moraes, registrou no seu voto: 
A excepcional hipótese de imprescritibilidade proclamada pelo SUPREMO TRIBUNAL FEDERAL exige dois requisitos: (1) prática de ato de improbidade administrativa devidamente tipificado na Lei 8.429/92; (2) presença do elemento subjetivo do tipo DOLO; conforme TESE, com a qual guardo reservas, que estabeleceu: São imprescritíveis as ações de ressarcimento ao erário fundadas na prática de ato doloso tipificado na Lei de Improbidade Administrativa (TEMA 897 RE-RG 852475, Red. p/Acórdão: Min. EDSON FACHIN) . Em relação a todos os demais atos ilícitos não caracterizados como atos de improbidade ou atentatórios à probidade na administração praticados sem dolo, ou ainda, pretéritos à edição da Lei 8.429/1992, manteve-se a ampla possibilidade de ajuizamento de ações de ressarcimento, dentro do respectivo prazo prescricional [...] 
	In casu, reitere-se, é mais que evidente a ultrapassagem do prazo de 5 anos, contados o afastamento Embargante do cargo. E, diante da inexistência de atos dolosos pelo Embargante, tem-se, também, a prescrição do pretendido ressarcimento. [...]
	Assim, com a fixação da tese do Tema de Repercussão Geral 899, REXT. 852475/SP, certo é que as cortes de contas têm cinco anos para levar a efeito o julgamento do processo com imputação de débito. O termo inicial e a sua causa interruptiva seguem à mesma lógica da pretensão da pretensão punitiva. A diferenciação entre uma prescrição e outra só fazia sentido quando se considerava a pretensão ressarcitória como imprescritível, o que não mais deve acontecer. 
	Em síntese, em relação à prescrição da pretensão de ressarcimento, tem-se que: (a) ela ocorre em cinco anos; (b) esse prazo prescricional é contado da data da ocorrência da irregularidade, isto é, do fato ou ato objeto de apuração (neste caso, em 2005) ; (c) a referida prescrição é interrompida pelo ato que ordenar a notificação, a audiência ou a oitiva da parte; e (d) o prazo prescricional recomeça a contar a partir data que o interrompeu, consumando-se se não sobrevier julgamento definitivo até a conclusão do prazo prescricional (a notificação se fez em 2019) . 
	Mesmo que se aplique a regra do art. 205 do Código Civil (dez anos) , ainda assim, a ação de controle do TCE, neste caso, esbarra na prescrição intercorrente, pois entre a data do fato (2005) até a notificação do embargante (março de 2019) decorreram mais de 13 (treze) anos, o que violenta o art. 5º, LXXVIII da Constituição Federal (duração razoável do processo) . 
	Com efeito, exsurge que o ente público pretensamente lesado pode, a qualquer tempo, ajuizar ação de ressarcimento em face do suposto agente responsável; ao fazê-lo, contudo, terá o ônus da prova, na esteira do art. 373, I, do (novo) Código de Processo Civil. 
	No âmbito dos tribunais de contas, por outro lado, as TCE's poderão ser deflagradas em até 5 (cinco) anos, e, nelas, o agente responsável é que terá o ônus da prova, na linha do parágrafo único do art. 70 da CF/88. 
	Insista-se: passados 5 anos, restará ao ente a ação de ressarcimento, em que terá o ônus da prova de o agente agiu com dolo e se locupletou. Do contrário, sem o dolo, sequer cabe a pretensão de ressarcimento. 
	Este tema já vem sendo enfrentado no âmbito dos Tribunais de Contas. O Tribunal de Contas de Minas Gerais tem admitido a ocorrência da prescrição intercorrente. No julgamento da DENÚNCIA nº 876342, aquela Corte de Contas decidiu:
O transcurso de mais de cinco anos do despacho que recebeu a denúncia, sem que tenha sido proferida a primeira decisão de mérito recorrível, enseja o reconhecimento da prescrição da pretensão punitiva (em 06.03.2018) .
	Neste mesmo sentido foram proferidas decisões no Processo Administrativo nº 724615, em 27.04.2016; e na Prestação de Contas nº 367155, em 30.01.2018, da 3ª Câmara. 
	Igualmente, o Tribunal de Contas do Paraná decidiu sobre a prescrição intercorrente: Prescrição da pretensão sancionatória nos processos do Tribunal de Contas. Possibilidade. Aplicação das normas de direito público que tratam do tema e, no que couber, das regras do Código de Processo Civil. Possibilidade de reconhecimento de ofício da prescrição das multas e demais sanções pessoais, aplicando-se, analogicamente, as normas de direito público que tratam do tema, que estabelecem o prazo prescricional de 05 (cinco) anos, contado a partir da data da prática do ato irregular ou, no caso de infração permanente ou continuada, do dia em que tiver cessado. Em relação às causas de interrupção, de suspensão da contagem e de aplicação da prescrição intercorrente, em conformidade com o Código de Processo Civil, de aplicação subsidiária ao processo do Tribunal de Contas, o entendimento deverá ser fixado no sentido de que a prescrição sancionatória, interrompida com o despacho que ordenar a citação, reiniciará somente a partir do trânsito em julgado do processo, não tendo aplicabilidade, antes disso, as hipóteses de suspensão e de prescrição intercorrente, cabendo ao relator assegurar a razoável duração do processo. (Prejulgado nº 26 - Processo n° 541093/17 - Acórdão n° 1030/19 - Tribunal Pleno - Rel. Cons. Ivan Lelis Bonilh) 
	Dessa forma, está cristalino que consoante julgados do STF e do STJ, em se tratando da deflagração de TCE pelo TCU, o prazo prescricional é de 5 anos, nos moldes do Decreto nº . 20.910/32 e da Lei nº . 9.873/99. 
	Assim, deve ser reconhecida a prescrição para instauração da TCE, afastando a contradição apontada. 
	Acrescenta-se, ainda, que o Embargante não obteve os documentos necessários para contestar a imputação de irregularidades na aplicação dos recursos do PEJA/2005, é que de 01/01/2013 a 31/12/2016, esteve afastado da Prefeitura, por expirado seu mandato em 31.12.2012. Foi reeleito e reassumiu a Prefeitura, em 01.01.2017. 
	Em maio/2018, o arquivo da Prefeitura foi destruído por um incêndio decorrente de CURTO-CIRCUITO NAS INSTALAÇÕES ELÉTRICAS, como atesta o LUDO Pericial elaborado pelo Instituto de Criminalística Prof. Armando Samico, da Gerência Geral de Polícia Científica, da Secretaria de Defesa Social/PE (cópia do Laudo anexa) . 
	Diz o Laudo:
Conforme já foi dito, o incêndio teve lugar na sala da Prefeitura onde funciona o Arquivo (Morto) , no qual toda documentação e outros papéis que ali estavam acomodados foram severamente atingidos pela ação direta do fogo. Ditos documentos e papéis estavam distribuídos em toda área do arquivo e ainda guardados em pastas empilhadas em estante metálicas, as quais também ficaram comprometidas.
	Neste caso, o incêndio, em tais circunstâncias, caracteriza a ocorrência de caso fortuito ou de força maior não provocado pelo embargante, imprevisível e que não pode ele evitar, exonerando o embargante de qualquer responsabilidade. 
	Tudo isso dificulta o exercício da ampla defesa, princípio que rege os julgamentos proferidos por essa corte de contas, como já demonstrado. Ninguém pode ser condenado por presunção. É necessário conceder o direito de defesa à parte. 
	A jurisprudência dessa corte de contas, por tal motivo, tem solidificando a tese de que, decorrido um longo lapso temporal entre o fato e a notificação do interessado, compromete o exercício do direito da ampla defesa e é cabível o arquivamento do feito - o que não foi devidamente enfrentado no acórdão embargado, em clara omissão. 
	Há vários precedentes nessa linha:
É cabível o arquivamento de processos de tomada de contas especial nas hipóteses em que o transcurso de lapso temporal superior a dez anos entre a ocorrência dos fatos e a citação dos responsáveis comprovadamente importe em obstáculos intransponíveis ao exercício do direito de defesa, competindo às partes aduzir os elementos objetivos que demonstrem o real prejuízo para suas defesas. (Acórdão 2511/2015-TCU-Plenário - Processo 002.222/2007-5 - Relator André de Carvalho - julgado em 14/10/2015) O longo transcurso de tempo entre a ocorrência do fato gerador e a primeira notificação ao responsável compromete sobremaneira o exercício da ampla defesa, do contraditório, da garantia da produção de provas e do devido processo legal, cabendo o arquivamento dos autos. (Acórdão 9592/2015-TCU-Segunda Câmara - Processo 028.898/2013-3 - Relator Marcos Bemquerer - julgado em 27/10/2015) .
	Da leitura dos julgados, vê-se que, na verdade, não basta o decurso do prazo sem a notificação do interessado para se configurar uma irregularidade insanável, é necessário demonstrar o porquê a defesa foi prejudicada em razão do transcurso do tempo. 
	In casu, o prejuízo é real e notável, pois o incêndio, em tais circunstâncias, caracteriza a ocorrência de caso fortuito ou de força maior não provocado pelo embargante, imprevisível e que não pode ele evitar, exonerando o embargante de qualquer responsabilidade. 
	Logo, resta comprovado o obstáculo ao exercício da ampla defesa decorrente do longo lapso temporal. 
	Ao caso, deve ser aplicada a regra prevista no art. 6º, II, da Instrução Normativa 71/2012:
Art. 6º Salvo determinação em contrário do Tribunal de Contas da União, fica dispensada a instauração da tomada de contas especial, nas seguintes hipóteses: [...] II - houver transcorrido prazo superior a dez anos entre a data provável de ocorrência do dano e a primeira notificação dos responsáveis pela autoridade administrativa competente; 
Há precedentes dessa corte de contas nesse mesmo sentido: 
Impõe-se o arquivamento do processo de tomada de contas especial, conforme o art. 5º, §§ 4º e 5º, c/c o art. 10 da Instrução Normativa TCU 56/2007, devido ao transcurso de mais de 10 (dez) anos desde o fato gerador até as citações. (Acórdão 10385/2011-TCU-Primeira Câmara - Relator José Múcio Monteiro - julgado em 06/12/2011) 
	Portanto, o arquivamento da tomada de contas especial é medida que se impõe. 
	Por fim, destaca-se que o acórdão também foi omisso, pois o valor apurado como débito é inferior ao limite estabelecido para a instauração de processo e isso não foi devidamente enfrentado no julgado. 
	Há recente julgado nesse sentido: 
A tomada de contas especial pode ser arquivada, sem julgamento de mérito, mesmo após a citação do responsável na hipótese de o valor apurado do débito ser inferior ao limite estabelecido para a instauração do processo, em observância aos princípios da racionalidade administrativa e da economia processual. Acórdão 1276/2022-TCU-Primeira Câmara | Relator: BRUNO DANTAS; Publicado no Boletim de Jurisprudência nº 393 de 04/04/2022 
	O presente caso trata de montante de baixíssima materialidade (R$ 43.898,41) , que representa 10% do montante transferido ao Município, o que justifica o arquivamento por racionalidade administrativa e economia processual, em analogia com o art. 6º, inc, I, da IN-TCU 71/2012 (com redação da IN-TCU 76/2016) , que dispensa a autuação de TCE cujos débitos representem valor inferior a R$ 100 mil, assim como no precedente invocado. 
4. PEDIDOS. 
	Diante do exposto, requer sejam acolhidas as razões recursais, para afastar as omissões e contradições apontadas e, por consequência, para reconhecer a ocorrência da prescrição em relação ao PEJA; ou, ainda, seja reconhecido o prejuízo ao exercício da ampla defesa, em razão do transcurso de 13 (catorze) anos desde a prestação de contas ao FNDE e a citação de embargante, e determinado o arquivamento do processo de tomada de contas especial."
	
	É o relatório.

Amaro Alves de Souza Netto (26082/OAB-PE), Márcio José Alves de Souza (5786/OAB-PE) e outros, representando Manuel Severino da Silva.

Não atuou.

TOMADA DE CONTAS ESPECIAL. PROGRAMA DE APOIO AOS SISTEMAS DE ENSINO PARA EDUCAÇÃO DE JOVENS E ADULTOS. PAGAMENTOS E AQUISIÇÕES INDEVIDOS, SUPERESTIMATIVA NA QUANTIDADE DE ALIMENTOS ADQUIRIDOS E NÃO APLICAÇÃO DE PARTE DOS RECURSOS NO MERCADO FINANCEIRO. IMPUGNAÇÃO PARCIAL DAS DESPESAS. CONTAS IRREGULARES. DÉBITO PARCIAL. PRESCRIÇÃO DA PRETENSÃO SANCIONATÓRIA. CONVÊNIO. OMISSÃO NO DEVER DE PRESTAR CONTAS. DEMONSTRAÇÃO PELO PREFEITO GESTOR DOS RECURSOS DA BOA E REGULAR EXECUÇÃO DA AVENÇA. RESPONSABILIDADE DO SUCESSOR, EM CUJO MANDATO ENCERROU-SE O PRAZO PARA O CUMPRIMENTO DA OBRIGAÇÃO. CONTAS IRREGULARES. MULTA. RECURSO DE RECONSIDERAÇÃO. CONHECIMENTO DO RECURSO. NEGATIVA DE PROVIMENTO. ADEQUADA CARACTERIZAÇÃO DO PREJUÍZO CAUSADO AO ERÁRIO E DA REPROVABILIDADE DA CONDUTA DO RECORRENTE. EMBARGOS DE DECLARAÇÃO. CONHECIMENTO. AUSÊNCIA DOS VÍCIOS APONTADOS. REJEIÇÃO.

TOMADA DE CONTAS ESPECIAL (TCE)

não atuou.

Em exame embargos de declaração opostos pelo Sr. Manuel Severino da Silva em face do Acórdão 3124/2022-TCU-Segunda Câmara, proferido em sede de recurso de reconsideração, o qual conheceu do recurso e negou-lhe provimento.
2.	De início, entendo que os aclaratórios devem ser conhecidos, por preencherem os requisitos de admissibilidade previstos nos arts. 32, inciso II, e 34 da Lei 8.443/1992.
3.	No mérito, registro, preliminarmente, a título pedagógico, que os embargos de declaração são, em regra, recurso integrativo, que objetivam expungir da decisão embargada os vícios de omissão, contradição ou obscuridade. Vicente Greco Filho assim define esses vícios da deliberação:
" (...) obscuridade: defeito consistente na difícil compreensão do texto da sentença e pode decorrer de simples defeito redacional ou mesmo de má formulação de conceitos, havendo obscuridade quando a sentença está incompreensível no comando que impõe e na manifestação de conhecimento e vontade do juiz.
contradição: afirmação conflitante, quer na fundamentação, quer entre a fundamentação e a conclusão, sendo que, nesses casos, a correção da sentença, em princípio, não levaria a uma verdadeira modificação da sentença, mas apenas a um esclarecimento de seu conteúdo.
omissão: caso em que a sentença é complementar, passando a resolver questão não solucionada, ganhando substância, portanto, sendo que as questões que devem ser resolvidas pelo juiz são todas as relevantes postas pelas partes para a solução do litígio, bem como as questões de ordem pública que o juiz deve resolver de ofício, como, por exemplo, a coisa julgada." (in Direito Processual Civil Brasileiro 11ª edição, 2º Volume, Editora Saraiva, p. 259/260) .
4.	No mesmo sentido, o seguinte entendimento do Supremo Tribunal Federal: "A contradição que dá margem aos embargos declaratórios é a que se estabelece entre os termos da própria decisão judicial - fundamentação e dispositivo - e não a que porventura exista entre ela e o ordenamento jurídico; menos ainda a que se manifeste entre o acórdão e a opinião da parte vencida" (RHC-ED 79785/RJ, DJ 23/5/2003, p. 31, Ministro Sepúlveda Pertence) .
5.	Ou seja, a contradição apta a ser sanada pela oposição dos embargos declaratórios é a que se estabelece entre os termos da própria decisão, compreendida no âmbito desta Corte como o conjunto Relatório, Voto e Acórdão, e não a que porventura exista entre as razões de decidir e os fatos alegados, a doutrina, a jurisprudência ou a interpretação do ordenamento jurídico que o recorrente entenda adequada.
6.	Outrossim, os embargos de declaração não se prestam a reformar o decisum original, devendo-se conferir, nessa linha, os Acórdão 1810/2008-TCU-Segunda Câmara, 92/2004 e 328/2004, do Plenário, e 71/2006 e 186/2006, da 1ª Câmara, bem como a jurisprudência do Supremo Tribunal Federal, a exemplo da decisão exarada no RE 327376/DF, pelo Ministro Carlos Velloso, in verbis: "Não cabe, por outro lado, em sede de embargos de declaração, rediscutir a matéria decidida, para modificar o julgado em sua essência ou substância. (...) . Inviável, portanto, o RE, nego-lhe seguimento".
7. 	Destarte, os embargos devem ser manejados, então, para corrigir eventual obscuridade, omissão ou contradição nas deliberações do TCU, a fim de esclarecer, interpretar ou completar o pronunciamento anteriormente emitido, em benefício da sua melhor compreensão ou inteireza, devendo observar os seguintes critérios: i) não se prestar para rediscussão do mérito nem para reavaliação dos fundamentos que conduziram à prolação do acórdão recorrido; ii) a contradição deve estar contida dentro dos termos do inteiro teor da deliberação atacada; iii) não há omissão quando a matéria é analisada na instrução da unidade técnica que consta do relatório e integra as razões de decidir da deliberação; iv) o julgador não está obrigado a apreciar todos e cada um dos argumentos desfiados pela parte, sendo suficiente que se atenha àqueles bastantes à formação de sua convicção acerca da matéria; v) eventual erro de julgamento deve ser corrigido por outra via recursal própria (v.g.: Acórdão 10919/2016-TCU-Segunda Câmara e 434/2018-TCU-Plenário, entre outros) .
8.	Em resumo, o recorrente aponta contradição e omissão do julgado com base nos seguintes argumentos:
	a) "há um claro erro na análise da equipe técnica (peça 11) : No caso concreto, adotado o regime prescricional do Código Civil, cabe aplicar o prazo geral de prescrição estabelecido no art. 205 daquele estatuto. (...) Ora, do termo inicial (22/02/2006) até a ordem de citação (20/02/2019) decorreram 13 (treze) anos - número maior que os 10 (dez) anos necessários para que seja reconhecida a prescrição. A auditoria chegou a uma equivocada conclusão fática (contagem de prazo) , utilizada por V. Exa. nas razões de decidir";
	b) "em maio/2018, o arquivo da Prefeitura foi destruído por um incêndio decorrente de CURTO-CIRCUITO NAS INSTALAÇÕES ELÉTRICAS, como atesta o LAUDO Pericial elaborado pelo Instituto de Criminalística Prof. Armando Samico, da Gerência Geral de Polícia Científica, da Secretaria de Defesa Social/PE (...) Neste caso, o incêndio, em tais circunstâncias, caracteriza a ocorrência de caso fortuito ou de força maior não provocado pelo embargante, imprevisível e que não pode ele evitar, exonerando o embargante de qualquer responsabilidade";
	c) "o acórdão também foi omisso, pois o valor apurado como débito é inferior ao limite estabelecido para a instauração de processo e isso não foi devidamente enfrentado no julgado". 
9.	Dito isso, passo à análise do mérito dos presentes embargos.
10.	Quanto à primeira questão afeta à prescrição, registro que este Tribunal tem firmado sua jurisprudência no sentido de que são imprescritíveis os processos de controle externo que tratem de dano ao Erário decorrente da irregular aplicação de recursos públicos e de que permanece aplicável o entendimento de que a prescrição da pretensão punitiva se subordina ao prazo geral de indicado no art. 205 da Lei 10.406/2002 (Código Civil) , de dez anos, nos termos do incidente de uniformização de jurisprudência resolvido por meio do Acórdão 1441/2016-TCU-Plenário, consoante detalhado no voto condutor do Acórdão 877/2022-TCU-Plenário, relatado pelo Ministro Benjamin Zymler:
14.		...ressalto que, no julgamento do Recurso Extraordinário 636.886 AL (Tema 899) , que tratou da prescritibilidade da pretensão de ressarcimento ao Erário fundada em decisão de tribunal de contas, os embargos de declaração opostos ao decisum foram apreciados pelo Plenário do Supremo Tribunal Federal, em sessão virtual ocorrida de 13/8 a 20/8/2021.
15. 	Na ocasião, o STF, por maioria, rejeitou o expediente recursal, nos termos do voto do relator, Ministro Alexandre de Moraes, no qual consta a seguinte passagem:
"Os argumentos acima elencados conduzem à conclusão no sentido de que a pretensão executória de título executivo proveniente de decisão do TCU da qual resulte imputação de débito ou multa é prescritível; e, portanto, a ela se aplica o prazo prescricional da Lei de Execução Fiscal.
Nenhuma consideração houve acerca do prazo para constituição do título executivo, até porque esse não era o objeto da questão cuja repercussão geral foi reconhecida no Tema 899, que ficou adstrito, como sobejamente já apontado, à fase posterior a formação do título."
16. 	Desse modo, se a questão decidida no RE 636.886 AL (Tema 899) não abordou a prescritibilidade das medidas administrativas adotadas no curso do processo de controle externo, ou seja, da existência de prazo prescricional para a constituição do título executivo extrajudicial por tribunal de contas, não há que se cogitar em mudança na jurisprudência desta Corte de Contas, segundo a qual são imprescritíveis os processos de controle externo que tratem de dano ao Erário decorrente da irregular aplicação de recursos públicos.
17.		Essa posição foi corroborada em diversos precedentes mais recentes deste Tribunal, a exemplo dos Acórdão 18195/2021-TCU-Primeira Câmara, 16.675/2021-1ª Câmara, 2.272/2021-Plenário, 15.157/2021-1ª Câmara, 2.149/2021-1ª Câmara e 13.302/2021-1ª Câmara 
18.		O mesmo se afirma da prescrição da pretensão punitiva. Assim, permanece aplicável o entendimento de que ela se subordina ao prazo geral de prescrição indicado no art. 205 da Lei 10.406/2002 (Código Civil) , de dez anos, nos termos do incidente de uniformização de jurisprudência resolvido por meio do Acórdão 1441/2016-TCU-Plenário.
11.	No presente caso, em relação ao cômputo do prazo da prescrição punitiva, assiste razão ao embargante. Do termo inicial (22/02/2006) até a ordem de citação (20/02/2019) decorreram 13 (treze) anos, ou seja, número maior que os 10 (dez) anos necessários à mencionada prescrição.
12.	Contudo, a referida prescrição sancionatória já havia sido considerada na deliberação original deste processo, Acórdão 5888/2021-TCU-Segunda Câmara, nos seguintes termos:
18.		Feitos esses esclarecimentos acerca da prescrição da pretensão ressarcitória e sancionatória, passo a examinar o caso concreto.
19.		A imposição de prestar contas e de comprovar a boa e regular aplicação dos recursos federais recebidos decorre do ordenamento jurídico, notadamente do bloco normativo composto pelas disposições dos arts. 70, parágrafo único, da Constituição Federal, 93 do Decreto-lei 200/1967 e do Decreto 93.872/1986. Ou seja, é ônus do gestor público aplicar os recursos financeiros na finalidade prevista em lei, além de oferecer documentação que demonstre, de forma efetiva, os gastos efetuados e o nexo de causalidade entre as despesas realizadas e a verba federal recebida. 
20.		Por não ter apresentado elementos a fim de afastar as irregularidades na execução do Peja/2005, o responsável deve ter suas contas julgadas irregulares e ser condenado ao pagamento do débito. Todavia, diversamente do que foi proposto pela SecexTCE, a dívida não alcança a totalidade dos recursos transferidos por força do referido programa, limitando-se aos valores descritos na citação e reproduzidos no item 7 do Relatório precedente, os quais se referem a pagamentos e aquisições indevidos, superestimativa na quantidade de alimentos adquiridos e decorrentes da não aplicação de parte dos recursos no mercado financeiro.
21. 	Nesse caso, ocorreu a prescrição sancionatória, uma vez que as ocorrências impugnadas remontam a 11/02/2006, dia seguinte ao término do prazo para apresentação da prestação de contas do Peja/2005 fixado no art. 10 da Resolução/FNDE 25/2005, e o ato de ordenação da citação ocorreu em 20/02/2019 (peça 13) . (grifei) 
13.	Desse modo, o reconhecimento do prazo de 13 (treze) anos, superior ao de 10 (dez) anos, não afeta a deliberação original deste Tribunal quanto à prescrição punitiva, uma vez que já havia sido considerada. Permanece, entretanto, pelos motivos expostos anteriormente, a necessidade do ressarcimento do dano aos cofres públicos.
14.	Em relação à segunda questão, ocorrência de incêndio decorrente de curto-circuito nas instalações elétricas e consequente prejuízo à defesa, a matéria já havia sido analisada pelo acórdão recorrido:
11.		Em primeiro lugar, inexistem nos autos elementos de convencimento mediante os quais se possa ter por comprovada a boa e regular aplicação dos recursos objeto das contas.  Os documentos anexados ao instrumento de recurso fazem prova da ocorrência do incêndio referido pelo recorrente, mas não da alegada destruição dos documentos necessários à comprovação do emprego dos recursos - em que se poderia fundar, tal como pedido, julgamento no sentido da iliquidez das contas.
12.		Em segundo, conforme registra a unidade técnica:
13.6. Da leitura do trecho infratranscrito do laudo trazido à peça 58 consta que, não foi atingida pelo fogo sala integrante do arquivo em que havia documentos e que parte destes restou protegida até mesmo da queda de parte do forro de gesso daquele espaço físico em razão do calor:
Ainda com relação aos exames periciais, a sala contígua ao Arquivo, que dele faz parte, apesar do fogo não ter chegado ali, a ação do calor destruiu parte do forro de gesso e da coberta, os quais tiveram os escombros espalhados sobre o piso daquele ambiente, que também teve parte do mobiliário e documentos, protegidos por um segmento de plástico. [grifouse]
13.7. Quer dizer, a possibilidade de que os documentos necessários à comprovação do bom e regular emprego dos recursos objeto das contas estivessem entre os não atingidos pelo fogo implica inexistência de prova cabal da destruição alegada e, conseguintemente, de iliquidez das contas por caso fortuito ou força maior decorrente da suposta destruição. 
15.	Desse modo, os embargos de declaração não se prestam a renovar a discussão de provas, de teses jurídicas, de jurisprudência ou de outras questões de mérito já devidamente apreciadas pelo acórdão recorrido. De igual modo não se prestam os embargos à apreciação de novas provas, novos argumentos ou outras decisões de quaisquer outros órgãos. (Acórdãos 1246/2010, 171/2018, 2366/2013 e 294/2016, todos do Plenário) .
16.	No tocante à última questão, relacionada ao fato de que o "acórdão também foi omisso, pois o valor apurado como débito é inferior ao limite estabelecido para a instauração de processo e isso não foi devidamente enfrentado no julgado", entendo que não merece melhor sorte a argumentação apresentada pelo embargante.
17.	Não obstante a menção a um acórdão deste Tribunal, a jurisprudência tem sido no sentido de que "após a citação do responsável, a tomada de contas especial não deve ser arquivada na hipótese de o valor apurado do débito ser inferior ao limite estabelecido para a instauração do processo" (Acórdão 9854/2019-TCU-Segunda Câmara) .
18.	Com efeito, as nuances do caso em análise, com o processo em estágio avançado, fase de embargos de declaração em recurso de reconsideração, firmam minha convicção de que a presente tomada de contas não deve ser arquivada. 
19.	Destarte, não vislumbro razão para alterar a decisão embargada.
20. 	Diante, portanto, da inexistência dos vícios indicados pelo recorrente, sou pela rejeição dos presentes embargos declaratórios.
Ante todo o exposto, voto no sentido de que o Tribunal de Contas da União aprove a minuta de acórdão que ora submeto à apreciação deste Colegiado.
TCU, Sala das Sessões Ministro Luciano Brandão Alves de Souza, em 20 de setembro de 2022.
Ministro JOÃO AUGUSTO RIBEIRO NARDES
Relator